臺灣高等法院刑事判決
110年度上訴字第3667號
上  訴  人  
即  被  告  吳心錚


上列上訴人即被告因傷害案件，不服臺灣士林地方法院110年度
訴字第240號，中華民國110年10月21日第一審判決（起訴案號：
臺灣士林地方檢察署110年度偵字第1747號），提起上訴，本院
判決如下：
    主  文
上訴駁回。
吳心錚緩刑貳年，並應於本判決確定之日起叁個月內向彭曉媛支
付新臺幣叁萬元之損害賠償。
    事  實
一、緣廖曉光、吳心錚、彭曉媛分別係址設新北市○○區○○○000號
    之新北市私立晨恩精神護理之家（下稱晨恩護理之家）負責
    人、院長、護理師兼護理長。廖曉光於民國109年5月28日9
    時50分至10時10分許間，於晨恩護理之家以彭曉媛不適任護
    理長一職為由，將其免除該職務並調降其薪資，彭曉媛不願
    接受，表示將自同年6月1日辦理離職，旋返回護理站辦公處
    操作電腦欲刪除個人資料夾，吳心錚見狀認為彭曉媛在刪除
    該電腦內晨恩護理之家所有之電磁紀錄，遂上前出聲喝止，
    並基於傷害犯意，自彭曉媛後方徒手猛力拉扯其右手臂，致
    其受有右側上臂紅腫之傷害。
二、案經彭曉媛訴由新北市政府警察局淡水分局報告臺灣士林地
    方檢察署檢察官偵查起訴。
    理  由
一、證據能力：
    本判決下述所引上訴人即被告吳心錚（下稱被告）以外之人
    於審判外之陳述，檢察官、被告於原審、本院準備程序及審
    理均表示「不爭執」、「沒有意見」、「同意作為證據」（
    見原審審訴卷第47頁、原審訴卷一第87頁、原審訴卷二第61
    至62頁、本院卷第76、108至109頁），被告僅爭執證人即告
    訴人彭曉媛證述之證明力（見本院卷第76頁），然迄言詞辯
    論終結前亦未就證據能力聲明異議，本院審酌前開證據資料
    作成時之情況，尚無違法不當及證明力明顯過低之瑕疵，而
    認為以之作為證據應屬適當，依刑事訴訟法第159條之5規定
    ，均認有證據能力。至認定本案犯罪事實之其餘證據，並無
    有何違反法定程序取得之情形，且與本案待證事實間具有相
    當之關聯性，復經本院於審判期日逐一提示，依法進行證據
    之調查、辯論，認以之為本案證據並無不當，皆具有證據能
    力，而得採為判決之基礎。
二、認定犯罪事實所憑證據及其理由：
　  訊據被告固坦承於上開時、地出言阻止告訴人刪除電腦檔案
    資料，並搬走電腦主機之行為，惟矢口否認有何傷害犯行，
    辯稱：當日告訴人靠近電腦，表示僅任職至5月底，要刪除
    電腦內其製作之資料，我就站過去拉住她，再將滑鼠拿過來
    ，回復電腦檔案、關機並將電腦主機搬離現場，過程中我未
    與告訴人有肢體接觸，也沒有對她動手，手臂紅腫應該有捏
    或掐的行為才會造成，且依照診斷證明書上記載告訴人受傷
    原因係外力撞擊，如果我有拉告訴人，依我們站立的相對位
    置，告訴人身體應該是大約臀部的高度會撞到櫃台，所以告
    訴人手臂傷勢不知從何而來；況護理站是開放的，當時也有
    看護、照顧服務員及住民，如果我當時有傷害告訴人之行為
    ，告訴人應該會馬上反應，但現場並沒有人見聞這樣的情形
    ，故告訴人所述不實；再案發後告訴人同意留下來繼續工作
    ，我與告訴人相處融洽，甚至9月17日還一起烤肉，我不知
    道告訴人為何直到10月26日才對我提告云云（見原審審訴卷
    第46頁、原審訴卷二第66、67頁、本院卷第75、76、77、11
    4頁）。經查：
(一)被告、廖曉光、告訴人分別係晨恩護理之家之院長、負責人
    、護理師兼護理長，廖曉光於109年5月28日9時50分至10時1
    0分許間，告知告訴人欲免除其護理長職務並調降薪資後，
    告訴人不願接受，表示將辦理離職，即返回護理站辦公處操
    作電腦欲刪除資料夾，被告見狀即上前出言制止等情，業據
    被告於偵查、原審、本院準備程序及審理時坦承在卷（見偵
    卷第37、39頁、原審審訴卷第46頁、原審訴卷一第86頁、原
    審訴卷二第66頁、本院卷第75、115頁），核與證人即告訴
    人於原審審理時證述情節相符（見原審訴卷二第30至33、42
    至49頁），並有證人即晨恩護理之家員工胡怡珊、負責人廖
    曉光、營養師陳姵蓉繪製之現場位置圖、被告提出護理站入
    口及電腦擺設位置、護理站開放空間照片在卷可佐（見偵卷
    第55頁、本院卷第33、45、135、137頁）。此部分事實，堪
    予認定。
(二)證人即告訴人於警詢證稱：案發時間為110年5月28日9時50
    分至10時10分許間，當日9時20分許老闆廖曉光及被告叫我
    進入會客室，表示我不適合擔任護理長要改調為護理師，並
    調降薪資，我不同意他們的作法，便提出於109年6月1日辭
    職，談完後我回辦公室將公務電腦之個人資料夾刪除，被告
    突然衝過來拉住我的右手臂後強力拉扯，並質問我在做什麼
    ，傷勢除右手臂紅腫外，我的肩膀也非常疼痛似有拉傷等語
    （見偵卷第12頁）、原審審理中證稱：109年5月28日在晨恩
    護理之家我下班交完班約9時50分至10時10分許，負責人廖
    曉光找我出去談，在護理站外面類似門口警衛那邊的小亭子
    （會議室），廖曉光表示我不適任護理長欲將我降職降薪，
    被告當時也在場但沒說話，我便一邊向被告表示我欲於5月
    底離職，一邊走回護理站，欲將電腦內我的資料夾、筆記刪
    除，但我沒有刪除成功，因為被告從後面追過來，站在我右
    後方推開我，再將主機、電腦抱走，當時我站在電腦前面，
    被告從我右邊用手抓我將我往旁邊拉扯，再將電腦搬走，被
    告推我時有說「你要幹什麼」，被告知道我打算離職，案發
    當時有林于翔、廖淑英在場，但是否有看到我不確定，後來
    我返回5樓宿舍時發現右手痠痛，洗澡脫衣服時發現受傷，
    我便打電話詢問姑姑如何處理，並依姑姑建議，洗完澡後前
    往派出所報案，派出所與晨恩護理之家路程約10分鐘，我約
    於11時30分出發，12時20分做完筆錄後，我便直接自派出所
    前往馬偕醫院驗傷，但途中因塞車及停等停車位，於當日14
    時許至該院急診就醫等語（見原審訴卷二第30至35、37至38
    、42至51頁）。而證人胡怡珊於偵查中亦證稱：我是晨恩護
    理之家現職員工，我只知道案發時被告與告訴人講話比較大
    聲，然我沒有看到被告拉告訴人的過程，我當時所在的會議
    室在護理站的另一側，會議室和護理站間沒有門而屬於開放
    空間，告訴人的電腦放在護理站，至於2人爭吵內容已無印
    象等語（見偵卷第47頁），足見被告於案發當時確有與告訴
    人發生爭吵。再酌以告訴人嗣於同日11時47分許，前往新北
    市政府警察局淡水分局賢孝派出所（下稱賢孝派出所）報案
    指訴遭被告傷害一事，經警員陳筠儒查看告訴人右上臂確有
    紅腫，同日14時1分許告訴人再前往淡水馬偕紀念醫院驗傷
    ，診斷結果告訴人確實受有右側上臂紅腫之傷害等節，亦有
    台灣基督長老教會馬偕醫療財團法人淡水馬偕紀念醫院110
    年5月27日馬院醫急字第1100003111號函暨告訴人病歷、醫
    療影像光碟及照片1份、109年5月28日乙種診斷證明書、警
    員陳筠儒110年6月9日職務報告1紙在卷可稽（見偵卷第21頁
    、原審訴卷一第31至39、43頁）。堪認告訴人指稱其於上揭
    時地，與被告因離職欲刪除電腦資料發生衝突，並遭被告拉
    扯右手臂成傷等情，確屬可採。至告訴人於原審審理時，就
    被告究係以「推擠」或「拉扯」之方式致其受傷之陳述略有
    出入（見原審訴卷二第32、46頁），然考量告訴人於原審作
    證時距案發時已逾1年4月，而人之記憶本無可能鉅細靡遺完
    整再現，則其所證或因時間久遠而有枝節差異，乃理所當然
    ，且其亦證稱：我已不記得被告是推我還是拉我，反正就是
    受傷了等語（見原審訴卷二第46頁），是自不能以告訴人記
    憶模糊而全盤否認其證詞之可信。
(三)被告雖以前詞置辯，惟查：　　　
　⒈被告雖否認有接觸告訴人肢體，然告訴人於案發後獨自返回
    宿舍準備沐浴時發現右上臂紅腫，經諮詢親屬意見、沐浴更
    衣後即駕車前往車程約10分鐘之賢孝派出所報案，做完筆錄
    後即前往淡水馬偕紀念醫院就醫，惟因途中塞車及等待停車
    位始於同日14時許抵達醫院驗傷等節，業經其證述如前，復
    與其前往派出所製作筆錄時間（自109年5月28日11時47分至
    12時20分）及驗傷就醫時間（109年5月28日14時1分）互核
    一致，有警詢筆錄及上開診斷證明書附卷可查（見偵卷第11
    、13、21頁），足見告訴人報案、就醫時間與案發時間密接
    ，且路程所需時間亦符常情。而以告訴人於案發後至派出所
    報案表示遭被告拉傷，警員陳筠儒查看後發現告訴人右上臂
    確有紅腫等情，亦堪信告訴人前往派出所報案時手臂即有紅
    腫情事，益徵告訴人指訴被告徒手拉扯其右手臂致其受有前
    開傷害等情，應屬有據。從而，被告否認有對告訴人動手，
    辯稱與告訴人發生爭執過程中未碰觸告訴人云云，並不可採
    信。
　⒉被告質疑告訴人手臂紅腫係由捏或掐的行為造成，且與病歷
    記載受傷原因不同云云。然告訴人至醫院驗傷時，主訴「被
    同事拉手右肩及手背疼痛要求驗傷」，診斷結果為「右側上
    臂紅腫」，有上開告訴人病歷及乙種診斷證明書可佐（見偵
    卷第21頁、原審訴卷一第33頁），核與告訴人前述被告自其
    右邊用手抓住告訴人將其往旁邊拉扯，因此會造成之傷勢相
    符，亦與告訴人病歷上記載受傷原因「鈍傷」相合，堪認告
    訴人所述屬實。至被告以告訴人病歷上記載「受傷原因：鈍
    傷撞傷（外力撞擊）」，推論告訴人倘遭外力撞擊應係臀部
    撞到櫃台云云，乃將醫師依據告訴人主訴而記載受傷原因之
    分類項目，誤為告訴人受傷主因所致，應有誤會。　　
　⒊案發當時，晨恩護理之家員工係因會議關係聚集於護理站另
    一側之會議桌處（即住民吃飯之長桌），該處與被告拉扯告
    訴人手臂處之護理站距離不近，且護理站尚有矮櫃遮蔽視線
    ，是當日在開會地點之人均無法看見被告傷害告訴人之過程
    ，業據證人廖曉光於本院審理時證稱：當日因為我要跟工作
    人員開會，所以我只在開會地點，不在現場即爭執地點，兩
    處距離很遠，比現在這個法庭都遠，我坐的位置因被護理站
    高度擋住，所以看不到護理站裡面有無工作人員發生肢體衝
    突等語（見本院卷第117至119頁）、證人陳姵蓉於本案審理
    時證稱：那天除被告、告訴人以外，我們員工都坐在長桌那
    邊等待開會，護理站與開會地方呈對角且有一個隔間，中間
    是大廳，護理站內的人必須站起來，我們才能看到他們在幹
    甚麼，如果坐著或姿勢較低，我們就看不到，因為有層架擋
    住，當天在被告拿電腦來開會處之前，我完全沒有注意到被
    告跟告訴人在做什麼等語（見本院卷第126至128頁）、證人
    即臨床心理師林于翔於警詢證稱：我沒有看到被告傷害告訴
    人之過程，對案發經過亦無印象等語（見偵卷第18頁）、證
    人即護理師廖淑英於偵查中證稱：我沒有看到被告出手拉告
    訴人的過程，也不記得案發當日是否有上班等語（見偵卷第
    45、47頁）、證人胡怡珊則於偵查中證稱：我只知道被告與
    告訴人當時講話比較大聲，但沒有看到被告拉告訴人的過程
    ，我當時在會議室開會，會議室在護理站的另一側，中間沒
    有門，屬開放空間，告訴人的電腦放在護理站等語（見偵卷
    第47頁），復有證人胡怡珊、廖曉光、陳姵蓉當庭繪製之位
    置圖、被告提出之護理站入口及電腦擺設位置、護理站開放
    空間照片在卷可核（見偵卷第55頁、本院卷第135、137、33
    、45頁）。堪認證人廖曉光、陳姵蓉、林于翔、廖淑英、胡
    怡珊或因專注會議、或因視線阻礙、或因被告伸手拉告訴人
    過程甚為短暫致未發覺護理站內有無衝突發生，是被告以現
    場並無人見聞其有傷害告訴人之情形而否認有傷害情事云云
    ，亦不足為其有利之認定。
　⒋告訴人遲至案發5個月後109年10月26日始報警提告之原因，
    據證人即告訴人於原審審理中證稱：案發當日我未提出告訴
    係保留追訴權，我跟被告是同事，維持友好關係對工作有幫
    助，但被告對我不友善且亂講話，我才決定提告；後來我因
    為薪資遭調降而於10月底離職，既然已經決定離職遂決定提
    告本件傷害等語（見原審訴卷二第38、56至58頁）明確，核
    與職場糾紛者於離職前選擇忍讓避免提告以利工作順遂之常
    情無違。被告以此質疑告訴人惡意提告云云，難認可採。　
(四)被告於本院聲請對告訴人進行測謊（見本院卷第31、108頁
    ），然本院綜合上開各項事證，已足認被告確有傷害告訴人
    之犯行，本案待證事實已明，且上開聲請核與本案待證事實
    無涉，本院認無調查之必要，併予敘明。
(五)綜上所述，被告上開所辯均無可採，本案事證已臻明確，被
    告傷害犯行洵堪認定，應依法論科。
三、論罪：
　　核被告所為，係犯刑法第277條第1項之傷害罪。
四、上訴駁回之理由：
(一)原審以被告傷害犯行事證明確，適用刑法第277條第1項、第
    41條第1項前段、刑法施行法第1條之1第1項規定，並以行為
    人之責任為基礎，審酌被告因認告訴人刪除晨恩護理之家電
    腦資料欲予阻止率爾為本案犯行之動機，其不思以其他和平
    手段予以制止，竟拉扯告訴人手臂致告訴人受有上開傷害，
    所為實有不該。又考量被告自始否認犯行及拒絕賠償告訴人
    所受損害（於本院已願意賠償，詳後述），犯後態度不佳，
    惟念其無前科紀錄，素行尚可，有本院被告前案紀錄表可查
    （見原審訴卷二第23頁）；兼衡本件被告犯罪手段及動機、
    告訴人所受之傷勢非重，暨被告自陳專科畢業、已婚、現擔
    任晨恩護理之家院長，每月薪資新臺幣（下同）6萬元，須
    扶養2名子女之生活、家庭、經濟狀況等一切情狀，量處拘
    役30日，並諭知以1,000元折算1日之易科罰金標準。核其認
    事用法俱無不合，量刑亦甚妥適。
(二)被告上訴意旨略以：⑴原審判決忽視並無證人看見被告傷害
    告訴人之行為，未細究被告行為與告訴人受傷結果間有無因
    果關係，反以悖於倫理法則之推論方式認定被告犯罪，有認
    事用法、判決不備理由及調查未盡之違誤；⑵告訴人驗傷後5
    個月才提出告訴，違反常理，乃惡意提告；⑶被告係迫於無
    奈，以維護住民生命、身體健康之立場，喝止告訴人擅自刪
    除電腦內鍵之用藥資訊，並抱走電腦，與告訴人無肢體接觸
    ；⑷依照被告提出之護理站入口及電腦擺設位置照片，被告
    為右撇子，無法拉扯站在左前方之告訴人，且右手邊為桌面
    矮櫃，無空間進行拉扯，故告訴人受傷與本案無關；⑸告訴
    人驗傷結果為鈍傷撞傷（外力撞擊），與告訴人宣稱遭告拉
    傷不一致；從而，檢察官所舉證據既不能證明被告犯罪，應
    予無罪判決云云。惟查：依照被告提出之護理站入口及電腦
    擺設位置照片（見本院卷第33頁），電腦右側為桌面矮櫃，
    則被告自告訴人右後方伸手拉告訴人手臂，再抱走電腦主機
    之舉動，並無空間上難以實現之處，核與告訴人於原審審理
    時所述相合（見原審訴卷二第33頁），上訴意旨以被告為右
    撇子，電腦右邊無空間進行拉扯云云，不足採信。又按證據
    之取捨及證據證明力如何，均屬事實審法院得自由裁量、判
    斷之職權，苟其此項裁量、判斷，並不悖乎通常一般之人日
    常生活經驗之定則或論理法則，且於判決內論敘其何以作此
    判斷之心證理由者，即不得任意指摘其為違法。原判決已說
    明依據被告供述、證人即告訴人之指訴、診斷證明書、病歷
    資料及職務報告等證據資料相互勾稽，而為綜合判斷、取捨
    ，據此認定被告有傷害之事實，於理由欄內詳為說明判斷依
    據與心證，並經本院補充說明如前，且原審所為推理論斷，
    衡諸經驗及論理等證據法則皆無違背，自難指為違法，是被
    告其餘上訴理由，無非係對原判決已說明事項及屬原審採證
    認事職權之適法行使，持憑己見而為不同之評價，重為爭執
    ，尚非可採。是被告之上訴並無理由，應予駁回。
五、再被告前未曾故意犯罪受有期徒刑以上刑之宣告，有本院被
    告前案紀錄表附卷可憑（見本院卷第59頁），此次係因擔憂
    告訴人刪除晨恩護理之家電腦內之公共電磁紀錄，一時失慮
    而為本件犯行，雖否認犯行，但願意向告訴人道歉並賠償，
    已展現和解誠意，有本院公務電話查詢紀錄表、審判期日筆
    錄附卷可稽（見本院卷第97、111頁），告訴人固不願意接
    受和解（見本院卷第99頁），然緩刑是為救濟自由刑之弊而
    設的制度，如用之得當，且有完善的處遇與輔導制度的配合
    ，必能發揮刑罰制度上的功能；緩刑宣告，得斟酌情形，命
    犯罪行為人向被害人支付相當數額的財產或非財產上的損害
    賠償，刑法第74條第2項第3款定有明文。可知我國刑法就應
    否給予刑事被告緩刑的宣告，並未將「被告與被害人或其家
    屬已經達成和解」列為裁量事由，而僅屬於刑法第57條所規
    定「犯罪後之態度」的量刑事由，本院斟酌被告犯罪情節尚
    非重大，經此偵查、審理程序之教訓，日後當知所警惕，而
    無再犯之虞，是綜合各情，認對其所宣告之刑，以暫不執行
    為適當，爰依刑法第74條第1項第1款之規定，宣告被告緩刑
    2年。又按緩刑宣告，得斟酌情形，命犯罪行為人向被害人
    支付相當數額之財產上損害賠償，刑法第74條第2項第3款定
    有明文，本院考量被告所為確為法所不許，為促使其尊重法
    律，深刻記取本案教訓，並彌補其犯行對告訴人所造成之損
    害，因認除前揭緩刑宣告外，尚有課以被告一定負擔之必要
    ，參酌被告願意賠償告訴人之金額，及告訴人受傷害程度，
    爰依刑法第74條第2項第3款規定，諭知被告應依如主文第2
    項所示向告訴人支付損害賠償共3萬元，期以符合本件緩刑
    宣告之目的；若被告不履行此項負擔，且情節重大，足認原
    宣告之緩刑難收其預期效果，而有執行刑罰之必要者，依刑
    法第75條之1第1項第4款之規定，得撤銷其緩刑宣告。另上
    開命被告支付部分，依刑法第74條第4項規定，得為民事強
    制執行名義，其性質屬其因本件犯行對告訴人所生之損害賠
    償，與告訴人日後循民事途徑取得之侵權行為損害賠償債權
    ，有一部、全部之關係，是被告如依期給付，自得於同一金
    額內發生清償之效果，末予指明。
據上論斷，應依刑事訴訟法第368條，刑法第74條第1項第1款、
第2項第3款，判決如主文。
本案經檢察官蔡啟文提起公訴，檢察官謝宗甫到庭執行職務。
中　　華　　民　　國　　111 　年　　3 　　月　　22　　日
　              　刑事第十八庭  審判長法　官  何俏美
                                      法　官  黃紹紘
                                      法　官  陳海寧
以上正本證明與原本無異。
如不服本判決，應於收受送達後20日內向本院提出上訴書狀，其
未敘述上訴之理由者並得於提起上訴後20日內向本院補提理由書
（均須按他造當事人之人數附繕本）「切勿逕送上級法院」。
                                      書記官  謝文傑
中　　華　　民　　國　　111 　年　　3 　　月　　22　　日
附錄本案論罪科刑法條全文
刑法第277條第1項
傷害人之身體或健康者，處5年以下有期徒刑、拘役或50萬元以
下罰金。